ACORDAO-COMPLETO-2399385

ACÓRDÃO 3760/2020 ATA 8/2020 - PRIMEIRA CÂMARA

VISTOS, relatados e discutidos estes autos de representação noticiando possíveis irregularidades em contrato firmado pelo Munícipio de Barreirinhas/MA, oriundo de adesão às atas de registro de preços de pregões presenciais realizados pelo Munícipio de Pinheiro/MA, tendo por objeto o fornecimento de medicamentos, materiais hospitalares e odontológicos,
ACORDAM os Ministros do Tribunal de Contas da União, reunidos em sessão da Primeira Câmara, ante os motivos expostos pelo Relator, em: 
9.1. conhecer da presente representação, satisfeitos os requisitos de admissibilidade constantes nos arts. 235 e 237, inciso VII, do Regimento Interno deste Tribunal, e no art. 103, § 1º, da Resolução-TCU 259/2014;
9.2. com fulcro no art. 47 da Lei 8.443/1992 c/c o art. 41 da Resolução TCU 259/2014, determinar a instauração de processo apartado de Tomada de Contas Especial, a partir da extração de cópias das peças necessárias destes autos, com vistas à quantificação dos débitos e identificação dos responsáveis pelos indícios de dano ao erário apurados neste feito;
9.3. determinar à SecexSaúde que:
9.3.1. quantifique os débitos e respectivas datas de origem atinentes aos prejuízos constatados nos contratos celebrados entre o Munícipio de Barreirinhas/MA e a empresa Dimensão Distribuidora de Medicamentos Eireli, bem como identifique os responsáveis pelas irregularidades, ficando desde já autorizada a realizar as diligências e inspeções que entender necessárias; 
9.3.2. submeta ao relator, no âmbito da Tomada de Contas Especial a ser autuada, proposta de citação e/ou audiência dos responsáveis que vierem a ser identificados em cumprimento ao subitem 9.3.1 acima;
9.4. cientificar o Ministro de Estado da Saúde acerca da conversão destes autos em Tomada de Contas Especial, na forma do parágrafo único do art. 198 do Regimento Interno do TCU; e 
9.5. apensar estes autos à Tomada de Contas Especial a ser constituída, na forma do art. 41 da Resolução TCU 259/2014.

Representação do Ministério Público de Contas do Estado do Maranhão noticiando possíveis irregularidades em contrato firmado pelo Munícipio de Barreirinhas/MA, oriundo de adesão às atas de registro de preços de pregões presenciais realizados pelo Munícipio de Pinheiro/MA, tendo por objeto o fornecimento de medicamentos, materiais hospitalares e odontológicos, com recursos do SUS.

Primeira Câmara

Prefeitura Municipal de Barreirinhas - MA.

3. Interessados/Responsáveis: não há.

13.1. Ministros presentes: Walton Alencar Rodrigues (Presidente), Benjamin Zymler (Relator), Bruno Dantas e Vital do Rêgo.
13.2. Ministros-Substitutos presentes: Augusto Sherman Cavalcanti e Weder de Oliveira.

BENJAMIN ZYMLER

Adoto como relatório a instrução inserta à peça 8, a qual contou com a anuência do corpo diretivo da Secretaria de Controle Externo da Saúde – SecexSaúde (peça 9) , in verbis:
“INTRODUÇÃO
Cuidam os autos de representação autuada a partir de documentação encaminhada pelo Ministério Público de Contas do Estado do Maranhão (MPC/MA) , a respeito de possível sobrepreço em contrato firmado pelo munícipio de Barreirinhas/MA, oriundo de adesão às atas de registro de preços de pregões presenciais realizados pelo munícipio de Pinheiro/MA, tendo por objeto o fornecimento de medicamentos, materiais hospitalares e odontológicos.
OBJETO DA REPRESENTAÇÃO 
	Os documentos que deram origem ao presente processo são relativos à representação formulada pelo MPC/MA (processo 3526/2019) em razão da ocorrência de sobrepreço em contratos firmados entre o munícipio de Barreirinhas/MA e a empresa Dimensão Distribuidora de Medicamentos Eireli. (CNPJ 02.956.130/0001-28) , tendo por objeto o fornecimento de medicamentos, materiais hospitalares e odontológicos, no valor estimado de R$ 12.132.504,33, envolvendo recursos do componente Piso de Atenção Básica (PAB) , do teto financeiro de Média e Alta Complexidade (MAC) , do Programa de Saúde Bocal (PSB) e do Fundo Municipal de Saúde (FMS) . 
A contratação foi oriunda de adesão (“carona”) às atas de registro de preço decorrentes dos pregões presenciais (PP) 11/2017 e 12/2017, realizados pelo município de Pinheiro/MA. 
O sobrepreço nos referidos certames foi apurado a partir de ações da Controladoria Geral da União (CGU) , cujos resultados estão consubstanciados nas notas técnicas presentes na peça 3, p. 9-54. 
Do total de itens licitados (857) , a CGU selecionou 126 de maior materialidade, com uso do conceito da ‘Curva ABC’, correspondendo a 50,09% do montante financeiro registrado nas atas de registro de preços. A partir de preços de referência obtidos, primordialmente, do ‘Painel de Preços’ (paineldeprecos.planejamento.gov.br) e, complementarmente, no ‘Banco de Preços em Saúde’ (http://bps.saude.gov.br/) , englobando os registros de compras nesses sistemas realizadas no período de 1º/09/2017 a 30/04/2017, a CGU concluiu que havia sobrepreço médio de 116%, correspondendo a um prejuízo potencial de R$ 3.268.126,90 nos referidos pregões. Assim, recomendou-se a anulação das licitações, atas e contratos decorrentes.
Visto que os certames envolviam também recursos municipais, o MPC/MA formulou representação perante o TCE/MA (processo 5977/2018) . No entanto, o processo foi arquivado, vez que o relator havia recebido a informação do munícipio de Pinheiro/MA (responsável pela realização dos pregões) que seria dado início a um novo processo licitatório, bem como haveria rescisão dos respectivos contratos. 
No entanto, o MPC/MA verificou que o município de Pinheiro/MA não havia rescindo os referidos contratos. Em vista disso, o parquet formulou nova representação perante o TCE/MA e encaminhou a este Tribunal, para conhecimento, cópia da peça inicial do processo (peça 1) .  
	EXAME DE ADMISSIBILIDADE
Preliminarmente, registra-se que a presente documentação pode ser autuada como representação, haja vista que o Ministério Público de Contas do Estado do Maranhão (MPC/MA) possui legitimidade para representar ao TCU, com fundamento no art. 237, inciso IV, do RI/TCU.
	Verifica-se que o feito trata de matéria de competência deste Tribunal, haja vista que os certames objeto da presente representação envolveram recursos federais (peça 3, p. 40) do componente Piso de Atenção Básica (PAB) , do teto financeiro de Média e Alta Complexidade (MAC) e do Programa de Saúde Bocal (PSB) .  
A representação também se refere a responsável sujeito a sua jurisdição, está redigida em linguagem clara e objetiva, contém nome legível, qualificação e endereço do representante, requisitos aplicáveis à espécie.
	Desta forma, restam preenchidos os requisitos de admissibilidade constantes no art. 235 c/c art. 237, parágrafo único, do Regimento Interno do TCU (RI/TCU) , aplicáveis à espécie.
EXAMDE SUMÁRIO 
	Nos termos do art. 106 da Resolução-TCU 259/2014, presentes os requisitos de admissibilidade, deve-se realizar o exame sumário acerca do risco para a unidade jurisdicionada, da materialidade e relevância dos fatos noticiados na denúncia ou representação, com o propósito de constatar a viabilidade do prosseguimento e do aprofundamento da matéria em face da racionalidade administrativa e da maior eficiência dos trabalhos de fiscalização desta Corte de Contas.
	No presente caso, nada obstante a relevância, risco e materialidade dos fatos, não se vislumbra o prosseguimento do feito, haja vista que, em 2018, na auditoria de que trata o TC Processo 021.250/2018-9, este Tribunal já tratou dos procedimentos licitatórios em comento.
A mencionada auditoria, originada de Solicitação do Congresso Nacional (Proposta de Fiscalização e Controle 142/2017 da Comissão de Fiscalização Financeira e Controle da Câmara dos Deputados) , teve por escopo a avaliação da regularidade dos procedimentos de Dispensas de Licitação 002/2017 e 003/2017 e dos Pregões presenciais 11/2017-SRP e 12/2017-SRP, promovidos pelo município de Pinheiro/MA, assim como verificar se a aplicação das emendas parlamentares que adicionaram recursos ao SUS no exercício de 2017, para incremento do Teto de Média e Alta Complexidade e do Piso de Atenção Básica, atenderam ao estabelecido no § 10 do art. 166 da Constituição Federal.
Naquela auditoria, quanto aos pregões presenciais acima mencionadas, com base nos trabalhos realizados pela CGU, a equipe de fiscalização concluiu que: 
86. Há evidências consistentes de sobrepreço, conforme levantamento já descrito da CGU-MA, em relação ao qual esta equipe anui com a metodologia utilizada e cálculos e conclusões consignadas.
87. Da descrição do achado, verifica-se que as ocorrências em comento já estão em fase adiantada de apuração no âmbito do Tribunal de Contas do Estado do Maranhão.
88. Anota-se que os indícios de irregularidades em tela envolvem recursos federais e de outras fontes, como já visto anteriormente, o que atrai a competência concorrente do TCU e do TCE-MA, conforme se depreende do art. 38 da Lei Complementar 141, de 13 de janeiro de 2012, além de jurisprudência deste Tribunal (por exemplo, Acórdão 1306/2007-TCU-Plenário e Decisão 506/1997-Plenário) .
89. Desse modo, nada obstante a competência do TCU para tratar da matéria e do princípio da independência das instâncias, porém considerando os princípios da racionalidade administrativa e da eficiência, e para evitar eventuais discrepâncias de entendimentos sobre matéria comum ou mesmo a duplicidade de sanção ou ressarcimento ao erário (v. Acórdãos deste Tribunal: 7.341/2010-1ª Câmara, 1.340/2010-Plenário e 1.062/2009-2ª Câmara) , reputa-se que o TCU não deva adotar medidas atinentes ao assunto, neste comenos.
90. No entanto, convém determinar à Secex/MA que promova o acompanhamento do desfecho da representação tratada no Processo 5.977/2018, em trâmite no TCE-MA, propondo ao TCU eventuais medidas complementares que entender necessárias.
91. Igualmente, avalia-se necessário que a Secex/MA acompanhe o resultado da mencionada apuração que está sendo realizada no Município de Pinheiro/MA em relação à matéria objeto da representação do MP-TCE e da nota técnica emitida pela CGU-MA.
92. Adicionalmente, para subsídio aos aludidos trabalhos em andamento no TCE-MA e na CGU-MA, alvitra-se o encaminhamento de cópia do presente processo aos referidos órgãos de controle.
93. A propósito, foi juntado aos autos cópia do Ofício 16163/2018/NAE/MA/Regional/MA-CGU (peça 97) , em que a CGU-MA solicita a este Tribunal, após considerações diversas, cópia dos documentos/processos que comprovem as providências porventura adotadas pelo município em razão dos fatos apontados na Nota Técnica 1572/2018/NAE/MA/Regional/MA (peça 97, p. 2, item 8) , o que corrobora a proposta mencionada no parágrafo anterior
	Diante da conclusão acima, pelo Acórdão 355/2019-TCU-Plenário, que apreciou a referida auditoria, entre outas medidas, encaminhou-se a seguinte determinação à Sec-MA:
9.7. determinar à Sec-MA que:
9.7.1. acompanhe o desfecho da representação objeto do Processo 5.977/2018, em trâmite no Tribunal de Contas do Estado do Maranhão, propondo a este Tribunal eventuais medidas complementares que entender necessárias;
9.7.2. acompanhe junto ao Município de Pinheiro/MA o resultado das apurações levadas a efeito pela Comissão de Sindicância instituída pela Portaria 210, de 28/6/2018 e, em particular, das eventuais providências tomadas pela municipalidade para a rescisão dos contratos decorrentes dos Pregões presenciais 11/2017 e 12/2017;
9.7.3. acompanhe a eventual deflagração de procedimentos licitatórios pelo Município de Pinheiro/MA em face de eventuais rescisões dos contratos decorrentes dos Pregões 11/2017 e 12/2017 para análise dos respectivos editais, representando ao Tribunal no caso de verificações de cláusulas restritivas à competitividade dos certames, nos termos do art. 237, inciso VI, do Regimento Interno/TCU;
 (...) 
Em razão da alteração na estrutura da Secretaria deste Tribunal, promovida pela Resolução-TCU 305/2018, o processo da referida auditoria passou a ser de responsabilidade da SecexSaúde.
Quanto à providência de que trata o subitem 9.7.1, consoante já apontado, o TCE/MA arquivou o Processo 5.977/2018. No entanto, o MPC/MA formulou nova representação (3526/2019) , que se encontra em trâmite naquela corte de contas estadual (peça 7) . 
Em relação aos subitens 9.7.2 e 9.7.3 da determinação, em sua representação o MPC/MA apontou que o munícipio de Pinheiro/MA não havia rescindido os contratos oriundos do certame. Já o município de Barreirinhas/MA informou, em sua defesa apresentada ao TCE/MA, a rescisão dos contratos originados da adesão as atas de registro de preço dos pregões em tela (peça 3, p. 106-125) . 
Nada obstante a situação acima e a competência deste Tribunal no caso, considerando que o TCE/MA já está tratando dos fatos noticiados neste processo, a fim de evitar esforços repetidos e em face da racionalidade administrativa, deixa-se de propor o prosseguimento do feito. 
Assim, sugere-se o arquivamento dos presentes autos, com fulcro no art. 169, inciso V, do Regimento Interno do TCU.
CONCLUSÃO
Em face da análise promovida na seção anterior, concluiu-se que a representação deve ser conhecida, por preencher os requisitos de admissibilidade previstos nos arts. 235 e 237, IV, do Regimento Interno do TCU, c/c o art. 103, §1º, da Resolução TCU 259/2014.
No entanto, sugere-se o não prosseguimento do feito, haja vista que este Tribunal, no âmbito da auditoria de que trata o TC Processo 021.250/2018-9, já tratou dos procedimentos licitatórios objeto deste processo; e considerando que já se encontra em trâmite, no âmbito do Tribunal de Conta do Estado do Maranhão, representação tratando das irregularidades verificadas nessas licitações. 
PROPOSTA ENCAMINHAMENTO
Ante o exposto, submetem-se os autos à consideração superior, propondo:
 conhecer a presente Representação, eis que satisfeitos os requisitos de admissibilidade previstos nos arts. 235 e 237, inciso I, do Regimento Interno deste Tribunal e no art. 103 da Resolução - TCU 259/2014; 
 encaminhar cópia da decisão que vier a ser proferida ao Tribunal de Contas do Estado do Maranhão (TCE/MA) ; e 
 arquivar o presente processo, nos termos do art. 169, inciso V, do Regimento Interno do TCU.”
É o Relatório

não há

Não atuou.

REPRESENTAÇÃO DO MINISTÉRIO PÚBLICO DE CONTAS DO TCE/MA. SOBREPREÇO NA AQUISIÇÃO DE MEDICAMENTOS E INSUMOS MÉDICOS POR MEIO DA ADESÃO À ATA DE REGISTRO DE PREÇOS CONDUZIDA POR OUTRO ENTE FEDERATIVO. CONHECIMENTO. INDÍCIOS DE DANO AO ERÁRIO. CONSTITUIÇÃO DE PROCESSO APARTADADO DE TOMADA DE CONTAS ESPECIAL.

REPRESENTAÇÃO (REPR)

Secretaria de Controle Externo da Saúde (SecexSaúde).

O presente feito cuida de representação formulada pelo Ministério Público de Contas do Estado do Maranhão (MPC/MA) informando possível sobrepreço em contrato firmado entre o Munícipio de Barreirinhas/MA e a empresa Dimensão Distribuidora de Medicamentos Eireli, oriundo de adesão às atas de registro de preços de pregões presenciais realizados pelo Munícipio de Pinheiro/MA, tendo por objeto o fornecimento de medicamentos, materiais hospitalares e odontológicos.
O ajuste em tela, com valor estimado de R$ 12.132.504,33, envolve recursos de origem federal do componente Piso de Atenção Básica (PAB) , do teto financeiro de Média e Alta Complexidade (MAC) e do Programa de Saúde Bucal (PSB) . 
A contratação foi oriunda de adesão (“carona”) pelo Município de Barreirinhas/MA às atas de registro de preço decorrentes dos pregões presenciais (PP) 11/2017 e 12/2017, realizados pelo município de Pinheiro/MA. O sobrepreço nos referidos certames foi apurado a partir de ações da Controladoria Geral da União (CGU) , que analisou os 126 itens de maior materialidade, representando 50,09% do montante financeiro registrado nas atas de registro de preços. 
O exame realizado pela CGU, baseado em preços de referência obtidos do “Painel de Preços” (paineldeprecos.planejamento.gov.br) e, complementarmente, do “Banco de Preços em Saúde” (http://bps.saude.gov.br/) , concluiu que havia sobrepreço médio de 116%, correspondendo a um prejuízo potencial de R$ 3.268.126,90 nos referidos pregões.
A análise preliminar da SecexSaúde entendeu que, embora preenchidos os requisitos de admissibilidade, a referida representação deveria ser arquivada, tendo em vista que: (i) esta Corte de Contas, no âmbito da auditoria objeto do TC Processo 021.250/2018-9, já teria tratado dos procedimentos licitatórios objeto deste feito; e (ii) a apuração dos fatos estaria também em trâmite, no âmbito do Tribunal de Contas do Estado do Maranhão.
Feita essa breve síntese do caso, em juízo preliminar tenho entendimento diverso ao da unidade técnica.
Primeiramente, fica patente a diversidade do tratamento proposto ao presente caso, que trata da contratação realizada pelo Município de Barreirinhas/MA, do que foi deliberado pelo Acórdão 355/2019-TCU-Plenário, que apreciou a referida auditoria, oriunda de solicitação do Congresso Nacional. No subitem 9.4 daquele decisum, diante dos indícios de superfaturamento verificado nos contratos celebrados entre a Prefeitura Municipal de Pinheiro/MA e a empresa Dimensão Distribuidora de Medicamentos – Eireli, foi autorizada a abertura de processo apartado e sua conversão em tomada de contas especial visando à apuração pormenorizada dos fatos relatados, identificação de todos os responsáveis e determinação com exatidão do dano causado ao erário. Entendo que o mesmo procedimento seja aplicável ao caso das contratações realizadas pelo Município de Barreirinhas ora em apuração.
Quanto à informação trazida pela unidade técnica de que Município de Barreirinhas/MA alegou, em sua defesa apresentada ao TCE/MA, a rescisão dos contratos originados da adesão às atas de registro de preço dos pregões em tela (peça 3, p. 106-125) , observo que a documentação existente nos autos não permite concluir pela ausência de pagamentos de itens com sobrepreço anteriormente aos aludidos distratos. Tal questão merece ser melhor esclarecida antes de se concluir pela insubsistência de prejuízo ao erário.
Por derradeiro, os contratos em apreciação foram financiados com recursos federais, o que atrai a competência desta Corte de Contas. Não há possibilidade de este Tribunal se abster de apurar os fatos que envolvam verbas da União em virtude de atuação concomitante da Corte de Contas Estadual.
Portanto, com o intuito de apurar os prejuízos apontados em decorrência dos indícios de superfaturamento de preços contratados, considero que desde logo deva ser determinada a constituição de apartado de tomada de contas especial, processo no qual serão identificados os reais montantes do débito e respectivas responsabilidades, para fins de estabelecimento de contraditório com a citação para apresentação de alegações de defesa. 
	Ante o exposto, proponho que seja prolatado o acórdão que ora submeto a este Colegiado.
TCU, Sala das Sessões Ministro Luciano Brandão Alves de Souza, em 31 de março de 2020.
BENJAMIN ZYMLER 
Relator